臺灣高等法院民事判決　　　　　　　　　 95年度上字第991號
上　訴　人　甲○○
訴訟代理人　陳福寧律師
被　上訴人　乙吉營造股份有限公司
法定代理人　丁○○
訴訟代理人　何朝棟律師
被　上訴人　經濟部水利署
法定代理人　乙○○
訴訟代理人　丙○○
　　　　　　張雙華律師
上列當事人間請求損害賠償事件，上訴人對於中華民國95年10月
12日臺灣基隆地方法院95年度訴字第72號第一審判決提起上訴，
，本院於96年12月11日言詞辯論終結，判決如下：
    主  文
上訴駁回。
第二審訴訟費用由上訴人負擔。
    事  實
甲、上訴人方面：
壹、聲明：
一、原判決廢棄。
二、被上訴人應連帶給付上訴人新台幣（下同）228萬2660元及
    自起訴狀繕本送達之翌日起至清償日止按年息百分之5計算
    之利息。
三、上訴人願供擔保，請准宣告假執行。
貳、陳述：除與原判決記載相同者外，補稱略以：
一、上訴人未拒絕乙吉營造公司施工前作房屋現況鑑定。
二、水利署所提監工日報表不實在。
三、水利署所提92.10.24會勘紀錄所載「上方樓房地面嚴重龜裂
    」該房屋是上訴人房屋。
四、上訴人明知有損害及賠償義務人係台北市土木技師公會完成
    鑑定報告書之日即94年6月13日。
五、乙吉營造公司於施工前未做防護措施。
六、本件損害之舉證責任，依民法第191條之3規定，應由乙吉營
    造公司負責。
七、被上訴人經濟部水利署，對於乙吉營造公司未依承攬契約於
    施工前做防護措施，且依會勘記載，未作好土質鑑定，設計
    適當之施作方式，又未作鄰屋現況鑑定，於拆屋占用水道治
    理線內房屋時，以大型機具拆屋，震動波造成非拆部分之房
    屋龜裂，顯然係有定作或指示有過失，依法應負定作人之責
    任。
乙、被上訴人方面：
Ａ、被上訴人乙吉營造股份有限公司（下稱乙吉公司）方面：
壹、聲明：
一、上訴駁回。
二、如受不利判決，被上訴人願供擔保，請准宣告免為假執行。
貳、陳述：除與原判決記載相同者外，補稱略以：
一、若92.10.24會勘紀錄所載「上方樓房地面嚴重龜裂」之房屋
    係上訴人所有系爭房屋，被上訴人為時效抗辯。
Ｂ、被上訴人經濟部水利署（下稱水利署）方面：
壹、聲明：
一、上訴駁回。
二、如受不利判決，被上訴人願供擔保，請准免為假執行。
貳、陳述：除與原判決記載相同者外，補稱略以：
一、上訴人上訴雖仍指摘被上訴人身為定作人，對承攬人即乙吉
    公司之指示或定作有過失，但卻未提出任何証據以証其說，
    是其上訴顯乏依據。
二、若92.10.24會勘紀錄所載「上方樓房地面嚴重龜裂」之房屋
    係上訴人所有系爭房屋，被上訴人為時效抗辯。
    理  由
一、上訴人於原審依民法第184條、第189條、第185 條等規定請
    求（見原審卷第70頁），於本院另主張依民法第191條之3規
    定應由被上訴人乙吉公司負舉證之責，核係補充法律上之意
    見，先予敘明。
二、
(一)、上訴人主張：緣訴外人王慧燕向國有財產局承租坐落基隆市
    七堵區○○段1-19地號土地，面積195 平方公尺。王慧燕、
    王慧靜及王佩絹三人（下稱王慧燕等人）所共有，坐落1-19
    等地號土地上之房屋（門牌號碼基隆市○○○路338 號，下
    稱系爭房屋）並未劃在基隆河水道治理計劃線範圍內。被上
    訴人水利署擅自變更基隆河道治理計劃，將王慧燕承租之1-
    19地號土地面積195平方公尺，其中28 平方公尺劃入治理計
    劃線範圍內。被上訴人乙吉公司承攬被上訴人水利署所屬第
    九河川局「基隆河整體治理計畫 （前期計畫）碇內-七堵區
    段堤防工程」（下稱系爭堤防工程），因水利署之指示錯誤
    ，致乙吉公司將王慧燕等人所有系爭房屋一部不應拆除而拆
    除，且乙吉公司於施工前未作鄰房現況鑑定及防護措施，乙
    吉公司於93年7月27 日動用大型機械（怪手）拆除該部分房
    屋時，因強力震動、施工不良導致系爭房屋未拆除部分受有
    牆壁龜裂、屋頂漏水等損害；又乙吉公司施作堤防工程前本
    應先做好防護措施，卻漏未施作，導致河岸開挖基礎時邊坡
    滑動，致系爭房屋內之生財器具裝載機一部及古早時特種磚
    一批滑落河中外，系爭房屋亦因而傾斜、漏水。王慧燕等人
    受有228萬2660 元損害（、房屋損壞及修復之工程估價計
    163萬2660元。、台北市土木技師公會鑑定費用12 萬元。
    搬家費2次5萬元。修復期間房屋租金8個月共32 萬元。
    古早特種磚價值10萬元。被上訴人施工時水管損壞流失
    水費1萬元。裝載機5萬元，合計228萬2660 元），王慧燕
    等人業於95年5 月將系爭房屋所有權移轉予上訴人，並於95
    年6月9日將系爭房屋損鄰賠償請求權讓與上訴人。水利署於
    系爭堤防工程之定作或指示有過失，致乙吉公司將系爭房屋
    不應拆之部分拆除，乙吉公司違法將系爭房屋不應拆除部分
    拆除，且施工前未施作防護措施致上訴人受有上述損害，水
    利署與乙吉公司應負共同侵權行為損害賠償責任，爰依民法
    第184條、第189條、第185條、191條之3 等規定請求被上訴
    人乙吉公司、水利署連帶給付228萬2660 元並加計遲延利息
    。
(二)、被上訴人水利署對乙吉公司承攬系爭堤防工程，於93年7 月
    27日拆除系爭房屋占用工建段1-41地號土地部分之情不爭執
    。惟辯以其未擅自變更河道治理計畫線，謂「基隆河治理基
    本計劃（南湖大橋至暖暖八堵橋）」及「基隆河治理計劃用
    地範圍圖」早於78年12月26日即由台灣省政府以78府建水字
    第163639號公告，基隆河整體治理計畫（前期計畫）係依據
    前述公告之水道治理計畫線施作護岸。上訴人所有系爭房屋
    坐落基隆市○○區○○段1360、1360之1 地號土地，其增建
    部份占用基隆市○○區○○段1之19、1之41地號土地。其中
    工建段1之41地號土地，係於88年6月14日自同段1之19 地號
    土地分割而來，而工建段1之41 地號土地之使用分區為「河
    川區」，屬於水利署轄下之第九河川局施工範圍。上訴人曾
    對此提出異議，經第九河川局於92年9月16 日會同上訴人、
    基隆市安樂地政事務所辦理土地鑑界，經實測確認系爭房屋
    後段確實占用屬於河川區1之41 地號土地，系爭房屋增建部
    分占用1-41地號土地而需拆除之面積為「住宅15平方公尺、
    陽台6.75平方公尺」，在拆除前經基隆安樂地政事務所鑑界
    ，確認界樁點，乙吉公司始為拆除，並無上訴人所稱有越界
    拆除之情事。被上訴人水利署對於乙吉公司之選任及指示並
    無過失，水利署不僅於工程預算中將鄰房建物監測損壞鑑定
    費、維修費予以列入，並要求乙吉公司於施工前進行鄰房現
    況鑑定、打入鋼板樁、H 型鋼保護上訴人房屋，水利署絕無
    定作或指示過失可言，上訴人未舉證證明水利署有何過失之
    情，其主張水利署應負定作人責任，顯無足取。又上訴人不
    能證明系爭房屋之損害乃乙吉公司施工所致，且依上訴人所
    提鑑定報告其房屋係向明德一路傾斜，而非向堤防處塌陷，
    益見上訴人房屋之傾斜、龜裂與系爭堤防工程之施作無關。
    上訴人尚請求鑑定費、搬家費、租金、特種磚、裝載機等費
    用，均未提出證據證明之，自難採信。又上訴人指92年10月
    24日會勘紀錄上所載房屋龜裂係其系爭房屋，則其於95 年2
    月24日提起本件請求，其請求權已罹時效消滅等語。
(三)、被上訴人乙吉公司對其承攬系爭堤防工程乙節，於93年7 月
    27日拆除系爭房屋部分之情不爭執，惟否認其有何侵害上訴
    人權利情事，辯以上訴人於施工前以系爭房屋未占用河川地
    非拆除標的為由拒絕房屋現況鑑定，其早於拆除系爭房屋越
    界部分之前即已做好H 型鋼筋之防護措施，拆除及施工時亦
    時時監測，並利用經緯儀避免房屋傾斜。上訴人房屋施作土
    方作業日期為92.11.8，92.10.24 會勘紀錄之房屋與上訴人
    無關，如上訴人主張92.10.24紀錄所指該 「地面嚴重龜裂」
    樓房係其房屋，為乙吉公司施工造成，乙吉公司為時效抗辯
    。又依台灣省土木技師公會鑑定報告、台北市土木技師公會
    鑑定報告均認系爭房屋係往道路方向傾斜，足認乙吉公司已
    作好施工防護工程。上訴人未證明系爭房屋之損害與乙吉公
    司之施工有因果關係，其訴自屬無據。
(四)、原審為上訴人敗訴之判決，上訴人提起上訴。
三、本件兩造不爭執事項如下述：
(一)、台灣省政府78年11月26日七八府建水字第163639號公告「基
    隆河治理基本計劃（南湖大橋至暖暖八堵橋）」及「基隆河
    治理計劃用地範圍圖」，水利署所屬第九河川局辦理之系爭
    堤防工程，係依上開公告之水道治理計畫線施作護岸，有台
    灣省政府公報、水利署93.11.19經水河字第09316007600 號
    函可稽（見原審卷第142頁、39-40頁）。
(二)、水利署與乙吉公司於92.6.20 訂立契約書，系爭堤防工程由
    乙吉公司承攬施作，契約工程範圍：工程位置：…基隆市…
    、七堵區。工程內容：…七堵區段-堤防660 公尺，有92.6.
    20所訂契約書可稽 （見本院卷(一)第79-91頁）。系爭工程在
    施工期間分別因地質情況、工程堤後排水及居民意見、加上
    原設計時考量完整度之缺失與數量漏大因素作修正預算（變
    更設計），有系爭工程第壹次修正施工（變更設計）預算說
    明書、變更設計預算詳細表可稽（見本院卷(一)第180-192 頁
    ）。系爭工程預算書列有「鄰房建物監測損壞鑑定及維修費
    」，結算書另列有、「臨鄰房擋土設施費」、「臨鄰房擋土
    注漿費」、「鋼板樁不拔除」項目費用，有94年2 月編製之
    結算書可稽 （見本院卷(一)第123-124頁）第240頁、262頁）
    。又系爭工程全部完工報驗核准日為93.11.5（見本院卷(一)
    第198頁）。
(三)、
１、坐落基隆市○○區○○段第1-19 地號地目「水」於73.2.16
    第一次登記為中華民國所有，嗣於88.06.14因分割增加1-41
    地號，面積159平方公尺。1-19地號於94.1. 28面積690平方
    公尺。1-41地號經63.03.08基府工字第12409 號七堵暖暖區
    都市計畫編訂為河川區，有土地登記簿謄本、基隆市政府93
    .6.14 基府工都貳字第0930042788號函及證明書可稽（見原
    審卷第222、239、233-234頁）。
２、門牌號碼明德一路338號房屋，建築完成日期：61年2月29日
    ，坐落大華1360、1360-1地號，於95年5月3日登記為上訴人
    所有，所有權狀可稽（見原審卷第72頁）。王慧燕於88.8.1
    與國有財產局台灣北區辦事處基隆分處訂立國有基地租賃契
    約書，承租工建段1-19 地號乙筆，面積195平方公尺，有租
    約可稽（原審卷第217頁）。
３、基隆市安樂區地政事務所92.9.16派員實地測量系爭338號房
    屋後段占用1-41地號河川地，有土地複丈成果圖可稽，並據
    證人即測量員陳自強證述在卷（見原審卷第148頁、253頁）
    ，該房屋占用1-41地號而需拆除之面積為「住宅15平方公尺
    、陽台6.75平方公尺」，有補償費清冊可按（見原審卷第23
    7頁）。
(四)、
１、被上訴人乙吉公司於92.7.16 申請台灣省土木技師公會鑑定
    系爭「基隆河整治計劃碇內-七堵區段堤防工程 （明德一路
    ）鄰房現況鑑定，乙吉公司申請鑑定之標的物共11戶（明德
    一路272、274、276、278、284、306、308、310、312、316
    、330號）未包括系爭338號房屋，有該公會94.7.24 省土技
    字第4007號函及鑑定報告書可按 （見原審卷第187、189頁）
    。
２、系爭338號房屋位於系爭堤防工程樁號約0+300處，有水利署
    第九河川局96.2.7水九工字第09650008640 號函及檢附之「
    系爭緊鄰工區住戶約40棟範圍、系爭堤防工程平面圖可稽（
    本院卷(一)第99頁、139頁、140頁）。
３、系爭房屋原所有權人即王慧燕等3人於93.1.29出具同意書，
    表明其所有338號建物坐落1-19、1-41 地號土地部分地上物
    自行配合施作拆遷或由施工中砍除絕不請求任何補償，惟王
    慧燕等未自行拆遷，嗣於93.7.27 強制拆除，有同意書、陳
    情書可稽（見原審卷第179頁、本院卷(二)第134頁）。
４、上訴人於94年5月20日申請台北市土木技師公會於94.5.27鑑
    定系爭房屋。
５、被上訴人乙吉公司申請台灣省土木技師公會於94.8.12 鑑定
    系爭房屋。
６、王慧燕等3人於95.6.9 出具讓渡書，將對乙吉公司、水利署
    請求系爭338 號之損鄰賠償請求權讓與上訴人，有讓渡書可
    稽（見原審卷第74頁）。
四、上訴人主張被上訴人水利署擅自變更水道治理計畫線，，指
    示錯誤，致乙吉公司將系爭房屋一部不應拆除而拆除，且乙
    吉公司於施工前未作鄰房現況鑑定及防護措施，復以大型機
    械（怪手）拆除該部分房屋時，因強力震動、施工不良導致
    系爭房屋未拆除部分受有牆壁龜裂、屋頂漏水等損害；又乙
    吉公司施作堤防工程前漏未施作防護措施（作鄰房現況鑑定
    及施打H 型鋼板椿），導致河岸開挖基礎時邊坡滑動，致系
    爭房屋內之生財器具裝載機一部及古早時特種磚一批滑落河
    中外，系爭房屋亦因而傾斜、漏水，乙吉公司應負民法第18
    4條、191條之3之責；水利署應負同法第189條之責，二人依
    民法第185 條應負連帶賠償之責，爰請求被上訴人乙吉公司
    、水利署連帶賠償損害228萬2660 元並加計利息。被上訴人
    則以上開情詞置辯。茲審酌如下：
(一)、被上訴人水利署有無擅自變更水道治理計畫線？乙吉公司拆
    除系爭房屋有無違法？
    查水利署所屬第九河川局辦理之系爭堤防工程係依台灣省政
    府78年11月26日七八府建水字第163639號公告「基隆河治理
    基本計劃（南湖大橋至暖暖八堵橋）」及「基隆河治理計劃
    用地範圍圖」之水道治理計畫線施作護岸，且系爭338號房
    屋後段部分占用1-41地號土地情形，已如上述。則被上訴人
    水利署為實施系爭堤防工程，令承攬系爭工程之乙吉公司將
    占用1-41地號部分之房屋拆除，自無違法或不當可言。
(二)、被上訴人乙吉公司拆除系爭338號房屋占用1-41 地號水利地
    部分，及施作堤防工程有無上訴人所指施工不當或未作防護
    措施之情形？
１、上訴人主張被上訴人乙吉公司應於系爭堤防工程開工前施作
    「房屋現況鑑定」及防護措施：打鋼板樁、H 型鋼等，乙吉
    公司未就系爭房屋為現況鑑定，亦未於系爭堤防工程開工前
    施作打鋼板樁、H型鋼等防護措施云云（參見本院卷(二)第217
    頁）；又於拆除系爭338 號房屋占用河道部分房屋動用大型
    機具（怪手）強力震動云云（卷(二)第207頁）。
２、查系爭堤防工程，依水利署提出之「「系爭緊鄰工區住戶約
    40棟範圍」顯示長達660 公尺，則衡諸經驗法則，其施作方
    式係採分段施工，則相關防護措施，應係在分某一區段施工
    前實施，而非在系爭堤防工程開工前為之。且乙吉公司係於
    92.6.20 與水利署簽訂系爭契約，依系爭契約書所載工程開
    工日期為92.6.29（見本院卷(一)第79 頁），則事實上系爭堤
    防工程之全部防護措施亦不可能於開工前完成，是上訴人此
    一主張即非可採。
３、乙吉公司未就338號房屋為「現況鑑定」是否違反義務？
、系爭工程預算書編列40戶預算，乙吉公司於92.7.16 申請台
    灣省土木技師公會鑑定「鄰房現況鑑定」之標的物共11戶，
    未包括系爭338號房屋，已如上述。
、上訴人提出「台北市建築施工損鄰事件爭議處理規則」謂乙
    吉公司應於施工前為「鄰房現況鑑定」云云。
    惟查該規則係依台北市政府依台北市建築管理自治條例第28
    條規定訂定本規則，其目的係處理建築工程施工鄰損爭議事
    件，此觀該規則第1 條自明，而本件係堤防工程，且施工地
    點位於基隆市，是自難認乙吉公司應依上開處理規則，於施
    工前一定必須取得鄰房建物現況鑑定報告。
、又「鄰房建物監測損壞鑑定及維修費」工程項目之說明欄固
    載「含緊鄰供區住戶約40棟及道路等鑑定監測、維護、修復
    及損害補貼或回饋等防護措施」，惟此應係表示該堤防施作
    區域內有40棟房屋，而依「系爭緊鄰工區住戶約40棟範圍圖
    」，其中新生木材行係位於行水區內而必須全部加以拆除，
    是該戶即無做現況鑑定之必要，是無從依該項目說明欄認該
    堤防施作區域內40棟房屋均應作鑑定。
、證人楊滄堯（乙吉公司工地主任）於原審證述當初上訴人謂
    未占用1-41地號土地，所以無鑑定必要，因為鑑定須經當事
    人同意，所以未進行鑑定等情（見原審卷第268 頁）。而上
    訴人本人於原審亦陳述現場有見證人拿儀器量伊土地，並表
    示伊土地占用國有地，伊拿國有財產局租約予證人看，表示
    未占用（見原審卷第269頁）。被上訴人乙吉公司係於92.7.
    16申請土木技師公會為況鑑定，而地政人員係於92.9.16 鑑
    界上訴人338號房屋後段占用1-41 地號土地，則證人楊滄堯
    所述因申請鑑定當時，上訴人稱未占用1-41地號土地，且上
    訴人不同意鑑定，所以未進行鑑定乙節，核與經驗法則無違
    ，應為可採。則尚難認乙吉公司於拆除系爭房屋前未就房屋
    為現況鑑定，有何違反義務之情。
４、乙吉公司有無於施工前施作鋼板樁、H型鋼等防護措施？
１、查依水利署提出之系爭工程監工日報表記載，如下述：
、92年11月8日，「0+300基礎挖土及打鋼板樁，遭上方住戶甲
    ○○糾眾阻擋」。
、92年12月9日，「施作0+300~0+310處基礎施打鋼板樁，遭居
    民甲○○阻撓」。
、92年12月19日，「施作0+300~0+310 處基礎，遭居民甲○○
    阻撓」。
、92年12月30日，「鍍鋅被覆PVC石籠施作0+280~0+300 （1.2
    .3 層）」、「會同民眾甲○○先生挖除0+280~0+300石籠，
    其石籠底部皆為岩盤，非王先生所指舖設級配，並重新施作
    石籠」。
、93年5月30日，「臨鄰房Ｈ型樁施作0+244~0+305 」。
、93年6月1日，「0+315處擋土牆底PC」。
、93年6月2日，「地盤硬化0+250~0+320」、「0+315處擋土牆
    鋼筋組立」。
、93年8月1日，「0+315~0+390擋土牆基礎PC打底」、「0+220
    ~0+290 擋土牆模板組立」 （以上見本院卷(二)第115-120頁）
    。
、另依現場照片（本院卷(一)第195 頁）所示，上訴人房屋下方
    在施作石籠工程前，確已放置鋼板樁加以保護。
２、上訴人房屋占用1-41地號水利地部分係於93.7.27 拆除，則
    依上開工程監工日報表所載，堪認乙吉公司在拆除上訴人房
    屋、施作堤防工程前確已進行施打鋼板樁、H 型鋼之防護措
    施。
３、雖上訴人謂該監工日報表日期不連續、未呈核，其不實在云
    云。
    經查水利署係依上訴人之聲請提出樁點位置0+250-0+350 之
    監工日報表，則水利署提出者自為有關該樁位之監工日報表
    ，其日期有不連續情狀，本屬自然，且水利署之監工日報表
    屬公文書，依民事訴訟法第355 條規定推定為真正，上訴人
    空言否認其真正，自非可採。
４、上訴人謂依水利署提出之變更設計預算書第6、7項記載，確
    有開挖後崩塌始打鋼板樁之情形云云。
    查水利署變更設計預算第6、7項，係分別依水利署92.11.17
    經水工字第09250505330號函會勘結論及93.3.25經水工字第
    09350109000號函同意辦辦理（見本院卷(一)182頁）。水利署
    92.11.17函所提及之會勘紀錄，其履勘日期為92.10.24（見
    本院卷(二)第128頁），係在上訴人施作土方日期 （92.11.8）
    之前（見本院卷(二)第115頁），故92.10.24 會勘紀錄所載之
    崩塌應與上訴人房屋無涉，且對崩塌有現象之情狀，水利署
    已追加預算增加施作臨時鋼板樁設施 （見變更預算第6項）
    ，且依93.3.25函主旨「系爭工程（七堵區段部分）有關鋼
    板樁施作不予拔除，以維房屋安全，辦理修正施工預算案，
    原則同意影響建築物安全區間之鋼板樁不予拔除」（見本院
    卷(二)第5頁），亦證乙吉公司於系爭工程確為防護措施。
５、乙吉公司以怪手拆除338號房屋占用1-41水利地部分是否不
    當？
    查水利署於93年9月辦理修正施工（變更設計） 預算書，因
    應「住戶強列抗爭要求加拆除戶之房屋結構體切割」變更設
    計就「0+060-0+400」「實際增加房屋結構體切割計20 戶，
    計530M」 （見本院卷(一)第182頁），且於拆除前就拆除部分
    與房屋結構體進行切割，有現場照片可按（見本院卷(一)第19
    4 頁），則上訴人指乙吉公司以怪手拆除房屋，強力震動，
    造成未拆除部分之房屋牆壁龜裂、屋頂漏水等，即難認為真
    正。
６、從而，上訴人此部分主張即難認為真正。
(三)、上訴人主張系爭房屋傾斜、龜裂、漏水、生財器具及古早磚
    滑落河中之損害，是否因乙吉公司之施工不當所致？
１、查上訴人對其房屋受損害時間，先則謂「沒辦法說具體時間
    」（見本院卷(一)第197 頁），復謂「何時損害我們也不知道
    」「房子93.7.27 拆除之後，不記得何時第一次向施工單位
    反映」「因為房子一直漏水又龜裂，住了很不舒服，不知道
    房子為何會這樣，才請人鑑定（94.5.20 申請）」（見本院
    卷(二)第7 頁、及背面）。又謂「委託鑑定的時候，發現房子
    龜裂」「當時只是關心房子是否被拆，沒有關心房子有無龜
    裂，亦無關心被上訴人施工情形」（見本院卷(二)第102 頁背
    面）。嗣被上訴人水利署提出變更設計92.10.24會勘紀錄後
    ，上訴人於96.10.17主張該會勘紀錄所載「堪查0+275-0+37
    5 地段，經查該開挖土方都為營建棄土及垃圾雜物腐蝕土等
    ，土質較鬆軟，開挖後有崩塌情形，影響上方樓房安全（地
    面嚴重龜裂）及施工安全問題」之房屋係系爭338 號房屋（
    見本院卷(二)第156頁）。
２、次查上訴人房屋下方係92.11.8施作土方，已如上述，則92.
    10.24 會勘紀錄所載「影響上方樓房安全」之施作土方日期
    應係在92.10.24會勘之前已施作部分，應非會勘紀錄後始施
    作土方部分之上方房屋，是上訴人主張該會勘紀錄所載地面
    龜裂之樓房為系爭338 號房屋，即非可採。況依會勘紀錄所
    載「該樓房地面嚴重龜裂」，則該樓房之所有權人或使用者
    ，定會向施工單位反映，水利署及乙吉公司始有92.10.24之
    會勘，而上訴人於本院多次陳述其不知房子何時受損，且依
    上開監工日報表記載，上訴人於乙吉公司施工時，多次阻撓
    ，顯其相當關心其權益情事，則若92.10.24會勘紀錄所載之
    「地面嚴重龜裂之房屋」係上訴人所有系爭338 號房屋，則
    其於當時即已知悉系爭房屋受有損害，且上訴人亦不爭執當
    時施工單位僅乙吉公司一家（見本院卷第(二)205 頁），則其
    於當時即知悉賠償義務人。而其於95.2. 24始提起本件請求
    ，被上訴人為時效抗辯，自屬正當。
３、依上訴人提出之台北市土木技師公會鑑定報告及乙吉公司所
    提之台灣省土木技師公會鑑定報告，雖均認系爭房屋有傾斜
    、牆壁龜裂等損害。惟查台北市土木技師公會鑑定報告「鑑
    定結果1.垂直測量結果T3向前貨1/127，T4向前傾1/166，且
    以T3傾斜值最大（1/127）」（見本院卷(二)第162頁-164頁）
     ；台灣省土木技師公會鑑定報告鑑定結果及分析(三) 垂直測
    量結果記載「利用經緯儀量測，選擇V1、V2、V3、V4四條測
    線，量測結果如附件6，其中以V2之傾斜值為最大（1/140）
    ，V2與V4顯示建物往道路方向傾斜」（見原審卷第81頁），
    則被上訴人稱乙吉公司施工確做好防護措施，未導致邊坡滑
    動，否則鑑定結果建物應係往河岸方向傾斜乙節，堪為可採
    ，是自難認上訴人系爭房屋傾斜、龜裂係被上訴人乙吉公司
    施工不當所致。
４、乙吉公司所提台灣省土木技師公會94-0911 號損害及安全鑑
    定報告書第10項(四)損害或瑕疵損害新增原因探討：
   「1.經現場會勘，研判1、2 樓後方之廁所屬於增建之磚構造
    物，與主結構體間無良好之接頭，且其位於B2F 界面上方，
    易產生不均勻沉陷而開裂，故此處1、2樓皆有出現開裂現象
    。2.堤防邊坡開挖時，位於其上方之主建物因基礎不同高程
    （高低有差），且勁度（指耐受諸如地震等動搖房屋位置、
    位移之外力的程度）不同，導致不均勻沈陷而往前傾，『此
    現象從水準測量資料中發現後期施工之包覆樑高差不大現象
    中推斷，應在施工前既已存在，惟施工後應有造成增加現象
    ，至於增加量因無施工前資料可比對，無法得知』。」依此
    可知，系爭房屋後方之增建部分出現開裂現象，已難歸責於
    乙吉公司之施工所致；且系爭房屋主建物之傾斜、牆壁龜裂
    ，亦係主因於其基礎自始即不同高程，且勁度不同，方會導
    致不均勻沉陷而傾斜，此現象於施工前即已存在，並非因施
    工所致；又上開鑑定報告雖稱「施工後應有造成增加現象（
    指傾斜）」，但亦言「增加量因無施工前資料可比對，無法
    得知。」，且依前述系爭房屋係向道路傾斜，則亦無法證明
    系爭房屋之傾斜、牆壁龜裂是因乙吉公司施工不當所致。
５、上訴人所提台北市土木技師公會鑑定報告（案號： 0000000
    ）認：「鑑定標的物…後面緊鄰整治前基隆河自然邊坡土堤
    岸，地質軟弱，而建築物地面高程全部都在基隆河最高洪水
    位以下，有淹水之紀錄，1樓地面與基隆河床之高差約17 公
    尺餘，整治前建物右側原為通河谷地開口，地下伏流極為旺
    盛，護岸整治將谷地開口封閉，即自鑑定標的物地面以下約
    11公尺深，施作RC擋土牆及地盤硬化處理（擋土牆下深6 公
    尺，寬4.5公尺），亦即河岸線形成一道11 公尺高之截水牆
    ，逢上游集水區（山側）有豪大雨時，原谷道地下伏 （滲）
    流水量就會加大，谷地伏流會因出口堵塞改變流徑，另找出
    路，使伏流流經土層之孔隙泥沙沖失，鑑定標的物緊鄰原谷
    地，山側集水區之伏流流況改變，挾帶鑑定標的物基地下方
    之泥沙，以致掏空流失，因此鑑定標的物下陷、傾斜等損害
    ，研判應是受河堤施工單位之施工影響所致。」「本會意見
    ：雖無施工前之現況鑑定可供比對，但經現場觀察及研判，
    鑑定標的物之後側外牆於強制拆除後，新工程施工前未考慮
    對舊有外牆施作防水處理，以致產生前述之谷地效應，另由
    地面滲流而下的水流也會經由未施作防水處理的外牆滲流而
    入地下1、2層室內。」（鑑定報告第4頁第3點、第8頁）。
    惟查系爭鑑定報告第7頁第3點所指「系爭房屋右側為通河谷
    地開口」、「地下伏流旺盛」、「護岸整治工程施作之截水
    牆改變地下伏流流徑，使系爭房屋基地之下方之泥沙遭掏空
    流失」等，均係有關地下水文變更之判斷，而其所據者僅鑑
    定報告附件四（圖1.鑑定標的物位置圖、圖2.左岸堤防標準
    斷面圖）；且鑑定報告中實地測量之照片均為房屋結構損壞
    情形，該報告鑑定人如何能單憑肉眼觀察系爭房屋外觀及附
    件四之圖表，即能得出地下水文變更之結論？再者，該件鑑
    定人沈福元乃土木技師，並非水利技師，其有無作出地下水
    文判斷之專業？均有疑問。是亦無從依上訴人所提上開鑑定
    報告認系爭房屋所受損害乃乙吉公司施工所致。
６、上訴人又謂以乙吉公司所提鑑定報告已記載施工後有造成傾
    斜增加，第11項安全評估亦認為裂縫有新增，故該報告認定
    鑑定修復費用連同補償費用為90萬6733元，此鑑定報告顯亦
    認定乙吉公司有過失，始加計上述之補償費用云云。
    惟查上開鑑定報告雖認為系爭房屋在乙吉公司施工後有造成
    增加傾斜現象，然增加量無施工前資料可比對，無法得知，
    故其認定不能作為乙吉公司責任之證明，已如前述；次觀該
    鑑定報告雖載裂縫有新增，然其內容為「裂縫新增多發生於
    後方廁所」，而廁所屬上訴人增建之磚構造物，因與主建物
    無良好之接頭，故易生不均勻沉陷而開裂，亦如前述，是亦
    不得以此認定系爭房屋之裂縫為乙吉公司行為所致。再者，
    鑑定報告之「損害及瑕疵修復建議」僅係單純針對系爭房屋
    之損壞提供建議修補之方法及費用，上訴人竟憑此逕認乙吉
    公司有過失，其推論難認有據。
７、上訴人主張因乙吉公司施工致其生財器具及古早磚滑落河中
    乙節，亦未舉證證明。上訴人所提台北市土木技師公會及台
    灣省土木技師公會之鑑定結果，均不足做為上訴人主張事實
    之證明。上訴人謂依民法第191條之3規定，其不負舉證之責
    ，應由乙吉公司負舉證之責云云。
    按民法第191條之3規定「經營一定事業或從事其他工作或活
    動之人，其工作或活動之性質或其使用之工具或方法有生損
    害於他人之危險者，對他人之損害應負賠償責任。但損害非
    由於其工作或活動或其使用之工具或方法所致，或於防止損
    害之發生已盡相當之注意者，不在此限」本條規定係民國88
    年新增，其立法理由： 「近代企業發達…且鑑於：(1)從事
    危險事業或活動者製造危險來源 (2)僅從事危險事業或活動
    者能於某種程度控制危險 (3)從事危險事業或活動者，因危
    險事業或活動而獲取利益，就此危險所生之損害負賠償之責
    ，係符合公平正義之要求。--（例如：工廠排放廢水或廢氣
    、桶裝瓦斯場填裝瓦斯、爆竹場製造爆竹、舉行賽車活動、
    使用炸藥開礦、開山或燃放焰火。）」等語。查工程施作並
    非從事危險事業或活動者製造危險來源，亦非因危險事業或
    活動而獲取利益為主要目的，亦與民法第191條之3之立法理
    由所例示之工廠排放廢水或廢氣、桶裝瓦斯場填裝瓦斯、爆
    竹場製造爆竹、舉行賽車活動、使用炸藥開礦、開山或燃放
    焰火等性質有間，可知工程施作行為並無民法第191條之3之
    適用。上訴人指乙吉公司應負民法第191條之3責任，亦非可
    採。
８、依上所述，上訴人此部分主張難認有理由。
(四)、被上訴人水利署之定作或指示有無過失？
１、按承攬人因執行承攬事項，不法侵害他人之權利者，定作人
    不負損害賠償責任。但定作人於定作或指示有過失者，不在
    此限，民法第189條定有明文。
２、上訴人主張水利署對乙吉公司未依承攬契約於施工前做防護
    措施，且依會勘記載，未作好土質鑑定，設計適當之施作方
    式，又未作鄰屋現況鑑定，於拆屋占用水道治理線內房屋時
    ，以大型機具拆屋，震動波造成非拆部分之房屋龜裂，顯然
    係定作或指示有過失，依法應負定作人之責任云云（見本院
    卷(二)第213頁）。
３、查被上訴人水利署就系爭工程辦理公開招標，與符合投標資
    格之乙吉公司訂約，系爭工程預算書亦編列有「鄰房建物監
    測損壞鑑定及維修費」，水利署於系爭工程施工期間分別因
    地質情況等因，修正施工預算，辦理變更設計，增列有「臨
    鄰房擋土設施費」、「臨鄰房擋土注漿費」、「鋼板樁不拔
    除」「實際增加房屋結構體切割計20戶，計530M」等費用項
    目，且水利署亦無上訴人所指擅自變更水道治理計畫線，令
    乙吉公司違法拆除上訴人系爭338號房屋坐落1-41 水利地部
    分之情，已如上述，自難謂水利署於定作或指示有過失，上
    訴人復未舉證證明水利署於定作或指示有過失，其主張水利
    署應負民法第189條之責，自無理由。
４、至上訴人於原審另主張，縱被上訴人等未越界拆除建築，然
    依民法第794 條規定土地所有人開掘土地或為建築時，不得
    因此使鄰地之地基動搖或發生危險，或使鄰地之工作物受其
    損害，定作人違反此項規定者，應推定其於定作或指示有過
    失。認被上訴人經濟部水利署怠於注意乙吉公司應施作或注
    意之項目，進而加害上訴人所有之系爭房屋，即為定作或指
    示有過失云云。然上訴人未能證明系爭房屋之損害與乙吉公
    司之施工間有相當因果關係，已如前述，則上訴人此部分主
    張亦無可採。
(五)、綜上所述，上訴人既未能證明其所有系爭房屋傾斜、漏水、
    生財器具及古早磚滑落河中之損害與乙吉公司所為施工行為
    間具有相當因果關係，或係因被上訴人水利署指示不當所致
    ，則上訴人依侵權行為法律關係請求被上訴人連帶賠償損害
    ，即無理由，應予駁回。
(六)、被上訴人聲請命（A)被上訴人水利署提出：、系爭工程施
    工補充說明書及施工規七範：謂其待證事實為水利署是否有
    無設計不當及被上訴人乙吉公司有無按規範施工。、施工
    預定進度與實際進度表：謂其待證事實為瞭解乙吉公司有沒
    有按照施工規範施工及何時造成上訴人房屋毀損。、廠商
    每月10日及25日提出估驗明細單：謂其待證事實為瞭解乙吉
    公司何時施作上訴人房屋下方的土方及石龍鋼板樁、Ｈ型鋼
    的施工日期。、0+250-0+350 之基礎開挖土方作業、施作
    PVC石籠、鋼板樁、H型鋼之施工彩色照片：謂其待證事實為
    乙吉公司何時侵害上訴人的房屋。、0+250-0+300間之H型
    鋼樁及鋼板樁設施圖說：謂其待證事實為水利署有無設計不
    當，乙吉公司有無施工不當。(B)被上訴人乙吉公司提出0+2
    50-0+350間之施工日報表：謂其待證事實為乙吉公司的施工
    造成上訴人房屋的龜裂云云（見本院卷(二)第149-153頁、155
    -156頁）。
    經查上訴人並未提出任何事實主張水利署有設計不當之情，
    其命水利署提出、、證物，即屬無稽。又上訴人應舉證
    證明其房屋何時受損，而非命被上訴人提出文書供其尋找。
    其命水利署提出、亦非正當。又被上訴人水利署已提出
    乙吉公司於上訴人系爭房屋下方施作土方、鋼板樁的監工日
    報，則上訴人聲請水利署提出部分文書亦無必要。乙吉公
    司則稱系爭工程已於93年間完工驗收，上訴人從無異議，所
    有資料並未保存，上訴人所請，礙難提出（見本院卷(二)第14
    0頁），上訴人則稱所有資料（施工日報表）應保存七年（
    見本院卷(二)第156 頁背面），經諭知其提出法律依據，惟上
    訴人迄未提出，則參酌系爭工程於94年2 月編製結算書，上
    訴人於94年5月20 日始申請土木技師鑑定等情，乙吉公司稱
    系爭工程於93年間完工時，上訴人並無異議，其未保存系爭
    工程施工日報表乙節，核與經驗法則無違，應堪採信。
五、綜上所述，上訴人主張為不足採。上訴人依民法第184 條、
    第185條、第189條、第191條之3等規定，請求被上訴人水利
    署、乙吉公司連帶給付228萬2660 元及自起訴狀繕本送達翌
    日起至清償日止按年息百分之5 計算之利息為無理由，不應
    准許。其假執行之聲請亦失所附麗，應併予駁回。原審為上
    訴人敗訴之判決，及駁回其假執行之聲請，並無不合。上訴
    意旨指摘原判決不當，求予廢棄改判，為無理由，應予駁回
    。
六、本件事證已明，兩造其餘攻擊防禦方法，經核與本判決之結
    果不生影響，爰不一一論述。
七、據上論結，本件上訴為無理由，依民事訴訟法第449條第1項
    、第78條，判決如主文。
中　　華　　民　　國　　96　　年　　12　　月　　25　　日
　　  　　　　　　　民事第八庭
                      　審判長 法　官 劉勝吉
　　　　　　　　　　           法　官 鄭威莉
　　　　　　　　　　           法　官 滕允潔
正本係照原本作成。
如不服本判決，應於收受送達後20日內向本院提出上訴書狀，其
未表明上訴理由者，應於提出上訴後20日內向本院補提理由書狀
（均須按他造當事人之人數附繕本）上訴時應提出委任律師或具
有律師資格之人之委任狀；委任有律師資格者，另應附具律師資
格證書及釋明委任人與受任人有民事訴訟法第466條之1第1項但
書或第2項（詳附註）所定關係之釋明文書影本。
中　　華　　民　　國　　96　　年　　12　　月　　25　　日
　　　　　　　　　　　　　　　 書記官 黃麗玲
附註：
民事訴訟法第466條之1（第1項、第2項）：
對於第二審判決上訴，上訴人應委任律師為訴訟代理人。但上訴
人或其他法定代理人具有律師資格者，不在此限。
上訴人之配偶、三親等內之血親、二親等內之姻親，或上訴人為
法人、中央或地方機關時，其所屬專任人員具有律師資格並經法
院認為適當者，亦得為第三審訴訟代理人。
